臺灣臺中地方法院民事判決  
111年度中簡字第385號
原      告  陳正宏  
訴訟代理人  鄭志明律師
被      告  王芮萱  



上列當事人間請求損害賠償等事件，於民國111年8月9日言詞辯
論終結，本院判決如下：
    主      文
被告應給付原告新臺幣貳拾萬元，及自民國一百一十一年四月二
十日起至清償日止，按週年利率百分之五計算之利息。
原告其餘之訴駁回。
訴訟費用新臺幣肆仟參佰元由被告負擔貳仟壹佰伍拾元，餘由原
告負擔。
本判決原告勝訴部分得假執行。但被告如以新臺幣貳拾萬元為原
告預供擔保後，得免為假執行。
    事實及理由
一、原告起訴主張：
　㈠原告於民國109年11月15日晚上於臉書社團見被告刊登售屋廣
    告，被告誆稱其為「總太洲際W」預售屋建案A2棟7樓之屋主
    即承購戶，其已給付新台幣(下同)128萬元予總太公司，若
    原告同意給付訂金10萬元予被告，被告願將已與總太公司簽
    訂之「房屋土地買賣預訂合約書」約定之權利，以1150萬元
    移轉讓渡予原告，在前往總太公司換約前，上述「房屋土地
    買賣預訂合約書」正本先留存於被告保管等語，原告信以為
    真，致陷於錯誤，而於109年11月16日凌晨與被告就系爭房
    屋簽訂「總太洲際W預售屋讓渡合約」（下稱系爭契約），
    並當場支付現金10萬元予被告。嗣於109年11月16日晚上，
    被告打電話給原告，欲約見面詳談系爭房屋事宜，然原告事
    忙且住遠，直至同年12月13日原告始與被告見面，不料被告
    竟推卸總太公司不願意與其簽約，其無法對原告履約等語，
    經原告追問，始知被告並未與總太公司簽訂「房屋土地買賣
    預訂合約書」，乃當場要求被告返還訂金10萬元，並依約加
    倍給付10萬元，然竟遭被告當面拒絕。案經原告對被告提出
    刑事詐欺告訴，但臺中地方檢察署竟為被告不起訴處分，認
    兩造核屬債務不履行及損害賠償之民事糾葛，原告無奈，只
    有提起本件民事訴訟。
  ㈡依系爭契約載明原告交付現金予被告，若被告違約應加倍退
    還訂金等旨，原告給付被告現金10萬元，應屬前揭規定之訂
    金性質，被告亦不否認無法履行系爭契約，被告自應加倍  
    返還訂金20萬元予原告，堪予認定。退步言之，被告無法履
    行系爭契約之特定物買賣，縱查無被告施用詐術之故意，然
    仍屬可歸責於被告之給付不能，原告請求被告返還價金10萬
    元，依民法第226條、250條規定，顯屬有據。查被告故意施
    用詐術致原告陷於錯誤簽訂系爭契約，復以此誣告被告涉嫌
    詐欺罪，雖經檢察官逕為原告不起訴處分，然此已嚴重損害
    原告之名譽，令原告精神苦楚，爰依民法第184條第1項、第
    195條、第227條之1規定請求被告賠償非財產上損害20萬元
    等語。並聲明：㈠被告應給付原告400,000元，及自起訴狀繕
    本送達翌日起至清償日止，按週年利率5%計算之利息。㈡願
    供擔保為假執行之宣告。　 
二、被告則以：兩造固有簽立系爭契約，約定就被告原本已與總
    太公司銷售人員溝通，總太公司銷售人員已同意銷售「洲際
    W A2棟七樓」 建案，轉讓承購權予原告，原告亦知悉被告
    尚未與總太簽立預售屋合約，惟簽立契約後，原告自行向總
    太公司詢問後，總太公司之銷售人員即不同意再出售該戶予
    被告，此為原告因素所導致，已非可歸責於被告之原因，被
    告有詢問原告是否願意替換為其他戶數，原告拒絕被告之給
    付，被告已履行給付義務，不需返還訂金予原告，更不需加
    倍返還。如認被告有給付違約金之義務，請參酌原告於本案
    並無損害，而酌減被告應給付之違約金。又雙方均有互相提
    起刑事訴訟，皆經不起訴處分，被告亦無對外不實說明等妨
    礙原告名譽之狀況，則原告並無任何名譽損害之狀況，原告
    請求賠償精神上損害20萬元，亦無理由等語，資為抗辯。並
    聲明：㈠原告之訴駁回。㈡如受不利之判決，願供擔保免為假
    執行。
三、得心證之理由：
  ㈠原告主張伊於社團臉書見到被告刊登廣告銷售「總太洲際W」
    建案A2棟七樓預售屋，原告於109年11月16日淩晨與被告簽
    訂系爭契約，被告願將其與總太公司簽訂之「房屋土地買賣
    預訂合約書」約定之權利，以1,150萬元移轉轉渡予原告，
    原告當場支付訂金10萬元予被告，嗣後被告無法履約，亦未
    返還訂金等情，業據提出網路廣告截圖、預售屋讓渡合約書
    影本為證，且為被告所不爭執，自堪信為真正。
  ㈡惟被告辯稱：兩造簽立系爭契約後，原告自行向總太公司詢
    問後，總太公司之銷售人員即不同意再出售該戶予被告，此
    為原告因素所導致，非可歸責於被告，原告亦拒絕被告替換
    為其他戶數，原告拒絕被告之給付，被告已履行給付義務，
    不需返還訂金予原告，更不需加倍返還等語。經查，被告與
    總太公司購買「洲際W」建案A2棟七樓預售屋，雙方簽訂之
    「預訂房屋暫收據」，其上附註載明「…⒌本預約單不得做任
    何轉讓或轉售，他人如有前開行為，本公司有權拒絕履行」
    ，業經本院調閱台灣台中地方檢察署110年度偵字第3283號
    詐欺案件偵查卷宗（第47頁）查明屬實，是以被告轉售承購
    權予原告，已違反收據上開約定，縱認係原告向總太公司查
    詢，總太公司知悉後不願出售該戶予被告，致被告無法轉讓
    該戶承購權予原告，仍應認係被告違反其與總太約定所致，
    故被告無法履約係因可歸責於被告之事由。又兩造約定給付
    標的為「總太洲際W」建案A2棟七樓預售屋，非約定以種類
    指示給付範圍，自無民法第200條規定替代物給付之適用。
    被告所辯，自無可採。
  ㈢又查，兩造所訂系爭契約約定「立此合約書後，若甲方違約
    （指被告），應於10日內加倍退還甲方訂金；若乙方（指原
    告）違約，則甲方得沒收乙方所付款項」，原告已給付訂金
    10萬元予被告，被告既未能履約，且係可歸責於被告之事由
    ，則原告主張被告依約應就訂金10萬元加倍返還予原告，自
    無不合。被告雖抗辯：如認被告有給付違約金之義務，請參
    酌原告於本案並無損害，而酌減被告應給付之違約金等語。
    按約定之違約金過高者，法院得減至相當之數額，民法第25
    2條定有明文；而衡量違約金是否相當，即須依一般客觀事
    實、社會經濟狀況及當事人所受損害情形，以為斟酌之標 
    準。又約定之違約金是否過高，應就債務人若能如期履行債
     務時，債權人可得享受之一切利益為衡量之標準。又上開
    違約金酌減之規定，不問其作用為懲罰性抑為損害賠償之預
    定，均有其適用。惟此規定乃係賦與法院得依兩造所提出之
    事證資料，斟酌社會經濟狀況並平衡兩造利益而為妥適裁量
    、判斷之權限，非謂法院須依職權蒐集、調查有關當事人約
    定之違約金額是否有過高之事實，而因此排除債務人就違約
    金過高之利己事實，依辯論主義所應負之主張及舉證責任；
    況違約金之約定，為當事人契約自由、私法自治原則之體現
    ，雙方於訂約時，既已盱衡自己履約之意願、經濟能力、對
    方違約時自己所受損害之程度等主、客觀因素，本諸自由意
    識及平等地位自主決定，除非債務人主張並舉證約定之違約
    金額過高而顯失公平，法院得基於法律之規定，審酌該約定
    金額是否確有過高情事及應予如何核減至相當數額，以實現
    社會正義外，當事人均應同受該違約金約定之拘束，法院亦
    應予以尊重，使符契約約定之本旨。查被告主張違約金過高
    請求酌減，依上所述，應就違約金有過高之情事負舉證責任
    ，其未提出任何證據證明違約金過高，且本件原告主張訂金
    10萬元加倍返還，約略為買賣總價之0.869％（10萬÷1150萬＝
    0.869％），亦難認有過高之情事。被告辯稱上開違約金過高
    ，請求酌減，洵無可採。
　㈣原告另主張被告故意施用詐術，致原告陷於錯誤簽訂系爭契
    約，復以誣告行為妨害告名舉及信用，爰依民法第184條第1
    項及第195條規定，請求被告賠償原告非財產上損失20萬元
    等語。經查，兩造係於109年11月16日凌晨簽約，而被告係
    於109年11月16日上午11時24分經總太公司銷售員告知「現
    在你是賣到我主管的客人，現在已經回報給公司，我已經不
    得銷售這戶了」，有對話紀錄（見本院卷宗第115頁）在卷
    可稽，是以兩造簽約時，被告之承購權尚未遭總太公司告知
    取消，被告以其承購權與原告簽訂讓渡合約，難認係故意施
    用詐術與原告簽訂系爭契約。再者，被告因認原告並無購買
    意願而簽約，先堅持付訂金10萬，嗣後要求賠償15萬元，而
    向司法機關提起刑事詐欺告訴，業經本院調閱台灣台中地方
    檢察署110年度偵字第8034號卷宗查明無訛，惟被告並非毫
    無事實根據憑空捏造，雖被告之指訴經檢察官以罪嫌不足而
    為不起訴處分，惟原告之行為，是否確該當於前述各該罪名
    之構成要件，或有無上開犯罪嫌疑，非被告提告當時所能判
    斷者。將實體法規範適用於特定事實，進以導出結論之法律
    解釋與涵攝之工作，乃國家法機關的責任，國家無法期待一
    般民眾具有正確解釋及適用法律之能力，因之申告者就其所
    面臨之事實，認為損及其權益，並對其所認定之加害者有涉
    及違犯法律之懷疑時，即得依法向司法機關為申告之行為，
    只要指摘之事實並非出於虛構，縱使因本身對法律之認知與
    解釋有所誤解，致被申告者獲不起訴處分或無罪之判決，申
    告者並不因此而當然負誣告之責。本件被告並非憑空捏造或
    虛構情節而提出告訴，縱其所申告事實尚未該當於詐欺罪之
    構成要件，而使其所申告之對象即本件之原告因罪嫌不足受
    不起訴處分，亦難認被告主觀上有誣告之故意或過失，更難
    認為被告有故意或過失不法侵害原告名譽、信用權之侵權行
    為。況且被告對原告提起前開刑事詐欺告訴，業據臺灣台中
    地方檢察署檢察官作成不起訴處分確定，原告並無被告所指
    刑事犯罪嫌疑一事，已得藉由檢察官之偵查結果加以澄清，
    是被告對原告提出刑事告訴之行為，並無使原告在社會上之
    評價因而產生貶損，原告之名譽權自未受有損害，且原告又
    未舉出任何證據，證明其因被告提出刑事告訴而受有精神上
    損害，揆諸前揭說明，原告據此請求被告賠償精神慰撫金，
    亦非有據。
　㈤綜上所述，原告依系爭契約之法律關係，請求被告給付20萬
    元，及自起訴狀繕本送達翌日自111年4月20日起至清償日止
    ，按週年利率5%計算之利息，為有理由，應予准許。至原告
    依民法第184條第1項、第195條、第227條之1規定，請求被
    告給付20萬元，及自起訴狀繕本送達翌日起至清償日止，按
    週年利率5%計算之利息，為無理由，應予駁回。
四、本件判決原告勝訴部分係依民事訴訟法第427條第1項規定適
    用簡易訴訟程序，所為被告敗訴判決，應適用民事訴訟法第
    389條第1項第3款之規定，依職權宣告假執行；又被告陳明
    願供擔保免為假執行，經核並無不合，爰酌定相當擔保金額
    宣告之。又原告雖聲請供擔保宣告假執行，惟本件係屬簡易
    訴訟程序，依民事訴訟法第389條第1項第3款規定，法院為
    被告敗訴判決時，原應依職權宣告假執行，而無待於原告之
    聲請，是原告聲請供擔保為假執行之宣告，無非促使法院職
    權之發動而已，本院自無須就其聲請為准駁之裁判，附此敘
    明。
五、本件事證已臻明確，兩造其餘攻擊防禦方法及所舉證據，經
    審酌結果，與本件判決結論均無影響，爰不一一論述，附此
    敘明。
六、訴訟費用負擔之依據：民事訴訟法第79條。
中　　華　　民　　國　　111 　年　　 8　　月   　23 　日
                    臺灣臺中地方法院臺中簡易庭
                                  法　官　吳蕙玟
以上正本係照原本作成。
如不服本判決，應於送達後20日內，向本院提出上訴狀並表明上
訴理由，如於本判決宣示後送達前提起上訴者，應於判決送達後
20日內補提上訴理由書（須附繕本）。如委任律師提起上訴者，
應一併繳納上訴審裁判費。
中　　華　　民　　國　　111 　年　　8 　　月　　23　　日
                                  書記官　楊思賢